臺灣高等法院民事判決
108年度上易字第1028號
上  訴  人  康正雄  
訴訟代理人  游朝義律師             
上  訴  人  康讃成  
訴訟代理人  沈孟賢律師                  
複  代理人  賴俊睿律師
上  訴  人  游祥德  
訴訟代理人  胡修齊律師         
上  訴  人  謝秀鳳  
            康芊儀  
            康健楠  
            康梅    
            吳吟秀  
            康薛秀娥
            康登發  
            康淑君  
            康登和  
            康登周  
            康淑玲  
被  上訴人  更新里福德廟

法定代理人  鄭炳輝  
訴訟代理人  簡坤山律師
受  告知人  宜蘭縣頭城鎮農會

法定代理人  林金龍  
上列當事人間請求分割共有物事件，上訴人對於中華民國108年4
月16日臺灣宜蘭地方法院107年度訴字第48號第一審判決提起上
訴，本院於中華民國109年5月20日言詞辯論終結，判決如下：
    主      文
原判決廢棄。
兩造共有坐落宜蘭縣○○鎮○○段○○○○○地號土地分割方式如下：㈠附
圖一所示編號Ａ及Ｇ部分分配予上訴人游祥德；㈡附圖一編號Ｂ１、Ｂ
２、Ｂ３、Ｂ４及Ｂ５部分合併為一筆土地，分配予如附表一共有人欄
所示之人取得，並按如附表一應有部分比例欄所示之比例維持共
有；㈢附圖一編號Ｃ部分分配予被上訴人；㈣附圖一編號Ｄ部分分配
予上訴人吳吟秀；㈤附圖一編號Ｅ部分分配予上訴人謝秀鳳、康芊
儀及康健楠以應有部分各三分之一維持分別共有；㈥附圖一編號Ｆ
部分分配予上訴人康梅；㈦附圖一編號Ｈ部分分配予上訴人康讃成
；㈧附圖一編號Ｉ部分由上訴人康薛秀娥、康登發、康淑君、康登
和、康登周及康淑玲維持公同共有；㈨附圖一編號Ｊ部分分配予康
正雄。
第一、二審訴訟費用，由兩造各依附表二訴訟費用分擔比例欄所
示比例負擔。
　　事實及理由
一、按分割共有物之訴，須共有人全體參與訴訟，其當事人之適
    格始無欠缺。被上訴人起訴請求分割共有物，訴訟標的對於
    共同訴訟之各人必須合一確定，民事訴訟法第56條第1項第1
    款規定可參。則本件上訴人康正雄提起上訴，其上訴效力應
    及於同造共有人康讃成、康金榮（於原審言詞辯論終結後死
    亡，經原審裁定由上訴人謝秀鳳、康芊儀、康健楠【下稱謝
    秀鳳等三人】承受訴訟，原審訴字卷第374至375頁）、康梅
    、吳吟秀、劉進南及高小雯（劉進南及高小雯於本院審理時
    由游祥德承當訴訟，如下述）、康薛秀娥、康登發、康淑君
    、康登和、康登周及康淑玲（康薛秀娥以次六人合稱康薛秀
    娥等六人），首先敘明。
二、按訴訟繫屬中為訴訟標的之法律關係，雖移轉於第三人，於
    訴訟無影響。前項情形，第三人經兩造同意，得聲請代移轉
    之當事人承當訴訟；僅他造不同意者，移轉之當事人或第三
    人得聲請法院以裁定許第三人承當訴訟，民事訴訟法第254
    條第1、2項定有明文。是訴訟標的之法律關係移轉於第三人
    後，倘讓與人及其對造當事人對此均無爭執，受讓人即得依
    民事訴訟法第254條第2項前段規定，聲請代讓與人承當訴訟
    ，無須徵得讓與人全部同造當事人之同意。查劉進南及高小
    雯分別共有宜蘭縣○○鎮○○段00000地號土地（下稱系爭土地
    ）應有部分1/9及2/9，嗣於107年10月9日，以買賣為原因，
    移轉登記予游祥德，有登記謄本及異動索引可憑（原審補字
    卷第11頁反面至12頁、本院卷一第311、331、369頁）。游
    祥德聲請承當訴訟（本院卷一第305至307頁），經被上訴人
    、高小雯及劉進南同意（本院卷一第333至337頁），符合前
    開說明，應予准許。
三、按裁判分割共有物，屬形成判決，法院定共有物之分割方法
    ，固應斟酌當事人之聲明、共有物之性質、經濟效用及全體
    共有人之利益等，而本其自由裁量權為公平合理之分配，但
    並不受當事人聲明、主張或分管約定之拘束。是當事人主張
    之共有物分割方法，僅供法院參考，縱為分割方案之變更或
    追加，亦僅屬補充或更正事實上之陳述，而非訴之變更或追
    加。本件被上訴人起訴請求分割兩造共有系爭土地，其分割
    方法如原判決附圖一所示：編號A及D分歸劉進南取得應有部
    分1/3、高小雯取得應有部分2/3之比例維持共有；編號B及F
    分歸康薛秀娥等六人、康讃成、康金榮、康梅、康正雄共同
    取得，並依原判決附表二所示之應有部分比例維持共有；編
    號C分歸被上訴人取得；編號E分歸吳吟秀取得。嗣於本院審
    理中，被上訴人更正其起訴聲明關於分割方法為如本判決附
    圖（下稱附圖）一所示：㈠編號A及G部分由游祥德所有；㈡編
    號B1及H部分由康讃成取得；㈢編號B2及J部分由康正雄取得
    ；㈣編號B3及F部分由康梅取得；㈤編號B4及I部分由康薛秀娥
    等六人取得公同共有；㈥編號B5及E部分由謝秀鳳等三人按應
    有部分比例維持共有；㈦編號C部分由被上訴人所有；㈧編號D
    部分由吳吟秀取得（本院卷三第496頁）。核其內容均係關
    於共有土地分割方案之更異，依上開說明，為不變更訴訟標
    的而更正事實上或法律上之陳述，爰予敘明。
四、謝秀鳳等三人、康梅、吳吟秀、康薛秀娥等六人經合法通知
    ，無正當理由未到庭，核無民事訴訟法第386條所列各款情
    形之一，爰依被上訴人之聲請，由其一造辯論而為判決。
五、被上訴人主張：兩造共有系爭土地，應有部分如附表二系爭
    土地分割前共有人應有部分比例欄所示。系爭土地並無不能
    分割之協議，且兩造無法協議分割方法等情，爰依民法第82
    3條第1項、第824條第2項第1款規定，求為命系爭土地應予
    原物分割，分割方法如原判決附圖一所示：編號A及D分歸劉
    進南取得應有部分1/3、高小雯取得應有部分2/3之比例維持
    共有；編號B及F分歸康薛秀娥等六人、康讃成、康金榮、康
    梅、康正雄共同取得，並依原判決附表二所示之應有部分比
    例維持共有；編號C分歸被上訴人取得；編號E分歸吳吟秀取
    得之判決。原判決判決系爭土地應予原物分割，分割方法同
    被上訴人於原審主張前開分割方法。康正雄聲明不服，提起
    上訴。被上訴人答辯聲明：上訴駁回。並更正其起訴聲明關
    於分割方法為如附圖一所示：㈠編號A及G部分由游祥德取得
    ；㈡編號B1及H部分由康讃成取得；㈢編號B2及J部分由康正雄
    取得；㈣編號B3及F部分由康梅取得；㈤編號B4及I部分由康薛
    秀娥等六人取得公同共有；㈥編號B5及E部分由謝秀鳳等三人
    按應有部分比例維持共有；㈦編號C部分由被上訴人取得；㈧
    編號D部分由吳吟秀取得。
六、上訴人則以：
㈠、康正雄及康讃成：伊等同意原物分割，惟分割方案應如伊等
    上訴聲明所示。上訴聲明：⒈原判決廢棄。⒉兩造共有系爭土
    地應予原物分割，其分割方法如附圖二所示：⑴編號A及E部
    分由游祥德所有；⑵編號B部分由康薛秀娥等六人、康讃成、
    謝秀鳳等三人、康梅、康正雄共同取得，並依康薛秀娥等六
    人公同共有1/5，康讃成、謝秀鳳等三人、康梅及康正雄各
    分別共有1/5比例維持共有；⑶編號C部分由吳吟秀所有；⑷編
    號D部分由被上訴人取得。
㈡、游祥德：伊同意原物分割，分割方案同被上訴人於第二審更
    正後之方案所示。上訴聲明：⒈原判決廢棄。⒉兩造共有之系
    爭土地應予原物分割，分割方法為如附圖一所示：⑴編號A及
    G部分由游祥德取得；⑵編號B1及H部分由康讃成取得；⑶編號
    B2及J部分由康正雄取得；⑷編號B3及F部分由康梅取得；⑸編
    號B4及I部分由康薛秀娥等六人取得公同共有；⑹編號B5及E
    部分由謝秀鳳等三人按應有部分比例維持共有；⑺編號C部分
    由被上訴人取得；⑻編號D部分由吳吟秀取得。
㈢、謝秀鳳等三人具狀陳述不同意被上訴人主張之分割方式，同
    意康正雄及康讃成抗辯之分割方案而維持共有，另不同意變
    價分割。
㈣、其餘上訴人經合法通知，未於言詞辯論期日到場，亦未提出
    書狀作何聲明或陳述。
七、被上訴人主張系爭土地為兩造共有，依民法第823 條第1 項
    、第824 條規定，請求分割系爭土地等情，為上訴人所爭執
    ，並以前詞置辯。按各共有人，除法令另有規定外，得隨時
    請求分割共有物；共有物之分割，依共有人協議之方法行之
    。分割之方法不能協議決定，或於協議決定後因消滅時效完
    成經共有人拒絕履行者，法院得因任何共有人之請求，命為
    下列之分配：一、以原物分配於各共有人。但各共有人均受
    原物之分配顯有困難者，得將原物分配於部分共有人。二、
    原物分配顯有困難時，得變賣共有物，以價金分配於各共有
    人；或以原物之一部分分配於各共有人，他部分變賣，以價
    金分配於各共有人。以原物為分配時，如共有人中有未受分
    配，或不能按其應有部分受分配者，得以金錢補償之。以原
    物為分配時，因共有人之利益或其他必要情形，得就共有物
    之一部分仍維持共有。民法第823條第1項前段、第824條第1
    至4項定有明文。次按定共有物分割之方法，固可由法院自
    由裁量，但仍應斟酌各共有人之意願、共有物之性質、價格
    、分割前之使用狀態、經濟效用、分得部分之利用價值及全
    體共有人之利益暨對整體土地環境之經濟效應等有關情狀，
    定一適當公平之方法以為分割。經查：
㈠、系爭土地為兩造共有，兩造應有部分如附表二系爭土地分割
    前共有人應有部分比例所示等情，有土地登記謄本附卷可稽
    （本院卷三第329至337頁）。又系爭土地無不能分割或最小
    分割面積限制乙情，有宜蘭縣政府108年9月25日府地籍字第
    1080156128號函在卷可稽（本院卷一第151頁，下稱系爭宜
    蘭縣府函）。則兩造為系爭土地共有人，均未主張系爭土地
    存有不能分割之協議，亦無不能分割情形，又未能達成分割
    協議，是被上訴人訴請法院裁判分割系爭土地，即屬有據。
㈡、審酌系爭土地面積220.22平方公尺，屬東北角海岸（含大溪
    海岸及頭城濱海）風景特定區計畫範圍內，省道台2線道路
    用地，又位於宜蘭縣頭城鎮濱海公路旁，除如附圖一編號G
    所示涵洞（下稱系爭涵洞）前方有水泥鋪設地面，其餘土地
    上均為雜草、樹叢等情，有宜蘭縣頭城鎮公所106年7月24日
    鎮工字第396號都市計畫土地使用分區證明書、登記謄本、
    系爭宜蘭縣府函、本院109年2月15日勘驗程序筆錄（下稱系
    爭勘驗筆錄）及現場照片在卷可考（原審補字卷第14頁、本
    院卷三第329頁、卷一第151頁、卷三第125至159頁）。則系
    爭土地使用分區為道路用地，臨濱海公路，其上未坐落建物
    或工作物，是系爭土地分割方式，應按該土地使用分區之本
    旨，謀求發揮作為道路用地、便捷鄰近通行之經濟效用為核
    心，佐以周圍土地所有及使用現況，定其分割方式。併參酌
    附圖一編號A部分，臨同段389地號土地（下稱389地號土地
    ），而389地號土地現為游祥德所有，除經該編號A部分外，
    無其他道路可通行至濱海公路等情，有系爭勘驗程序筆錄及
    土地登記謄本在卷可考（本院卷三第126、397頁）。又附圖
    一編號B1至B5部分，臨同段374-2地號土地（下稱374-2地號
    土地），該土地共有人為康讃成、康正雄、康梅、康金榮（
    即謝秀鳳等三人被繼承人）及康薛秀娥等六人乙事，有土地
    登記謄本在卷可查（本院卷一第373至377頁），與附表一所
    示共有人重疊。而如附表一共有人欄所示之人雖未能合意就
    附圖一編號B1至B5部分維持共有，惟為維持374-2地號土地
    通行至濱海公路，提升鄰近土地綜合效益暨避免通行爭執，
    且若將此部分土地再細分為B1至B5，寬度僅約2.20至2.21公
    尺如附圖一所示，過於窄小而不利通行，應併為單筆土地作
    分配，並避免細分。再者，附圖一編號C部分，臨同段374地
    號土地（下稱374地號土地），該土地為被上訴人、康讃成
    、康正雄、康金榮（即謝秀鳳等三人被繼承人）、康梅、吳
    吟秀、康薛秀娥等六人與訴外人康錫男、康長安、康松吉共
    有等情，有登記謄本在卷可參（本院卷一第73至77頁）。於
    本院103年度上易字第978號分割共有物事件（下稱前案），
    374地號土地即由共有人按原應有部分比例繼續維持共有，
    以使分割前同段374地號土地全體共有人其他分得之土地，
    均可藉由374地號土地通行濱海公路等情，為本院調閱前案
    核閱明確，並有前案第一、二審判決在卷可考（原審補字卷
    第81頁、第84頁反面至第85頁）。且374地號土地東側為被
    上訴人所有之同段374-8地號土地（下稱374-8地號土地），
    有登記謄本在卷可稽（原審補字卷第26頁），被上訴人亦同
    意供作公眾通行之用（本院卷三第304頁）。另附圖一編號D
    、E及F部分，其東側為同段374-9地號（下稱374-9地號）南
    側末端及374地號土地。而374-9地號土地為被上訴人所有乙
    事，有登記謄本在卷可考（原審補字卷第27頁），且被上訴
    人願將374-9地號土地供公眾通行使用（本院卷三第304頁）
    ；374地號土地共有人亦有吳吟秀、謝秀鳳等三人及康梅，
    該土地係作為道路供通行之用等情，已如前述。且被上訴人
    就系爭土地之應有部分，為吳吟秀所贈與（本院卷一第427
    頁）。另謝秀鳳等三人就系爭土地應有部分已登記為分別共
    有，雖未同意維持共有，惟附圖一編號E部分臨路垂直寬度
    為11.29公尺，面積為16.47平方公尺，且謝秀鳳等三人繼承
    系爭土地應有部分後仍維持共有型態，如按謝秀鳳等三人應
    有部分比例原物分割結果，將過度細分該部分土地，不符謝
    秀鳳等三人間利益暨該土地使用目的。此外，附圖一編號G
    部分所示，臨系爭涵洞，通過該涵洞通道，無法直接銜接濱
    海公路，需循道路繞過大片土地始得銜接等情，有系爭勘驗
    筆錄、現場照片及空拍圖在卷可考（本院卷三第126、145至
    149、235頁）。而系爭涵洞東側為被上訴人所有之374-9地
    號土地乙事，有登記謄本在卷可考（原審補字卷第27頁）。
    且被上訴人願將374-9地號土地供公眾通行使用，而游祥德
    也同意將系爭涵洞前方供通行之用（本院卷三第304頁），
    符合系爭涵洞前方以水泥鋪面供通行之現況（本院卷三第14
    5至147、151頁）。至於附圖一編號H、I及J部分，其東側為
    同段374-3地號土地（下稱374-3地號土地，原審訴字卷第22
    0頁），為康正雄、康讃成、康薛秀娥等六人、謝秀鳳等三
    人、康梅、吳吟秀及其他訴外人所共有；其南側為被上訴人
    所有之374-9地號土地等情，有登記謄本在卷可考（原審補
    字卷第27、88至89頁）。綜合上情，為使系爭道路按其本質
    得作為道路之合目的性使用，參酌鄰近土地所有及使用情況
    ，提升周圍土地整合效用，避免日後衍生臨近土地通行至濱
    海公路之爭執，且避免分割後過於窄小，不利通行，暨分割
    後各共有人單獨取得之面積取其小數點後二位，即存在0.01
    平方公尺之誤差等情，系爭土地分割方式如下：⒈附圖一所
    示編號A及G部分分配予上訴人游祥德；⒉附圖一編號B1、B2
    、B3、B4及B5部分合併為一筆土地，分配予如附表一共有人
    欄所示之人取得，並按如附表一應有部分比例欄所示之比例
    維持共有；⒊附圖一編號C部分分配予被上訴人；⒋附圖一編
    號D部分分配予吳吟秀；⒌附圖一編號E部分分配予謝秀鳳、
    康芊儀及康健楠以應有部分各三分之一維持分別共有；⒍附
    圖一編號F部分分配予康梅；⒎附圖一編號H部分分配予康讃
    成；⒏附圖一編號I部分由康薛秀娥、康登發、康淑君、康登
    和、康登周及康淑玲維持公同共有；⒐附圖一編號J部分分配
    予康正雄。
㈢、康正雄及康讃成抗辯分割方法如附圖二所示：⒈編號A及E部分
    由游祥德所有；⒉編號B部分由康薛秀娥等六人、康讃成、謝
    秀鳳等三人、康梅、康正雄共同取得，並依康薛秀娥等六人
    公同共有1/5，康讃成、謝秀鳳等三人、康梅及康正雄各共
    有1/5比例維持共有；⒊編號C部分由吳吟秀所有；⒋編號D部
    分由被上訴人取得云云。惟如附圖二分割方式，康正雄僅同
    意系爭涵洞前方供通行之用，致如由系爭土地東側其他鄰近
    土地欲通行至濱海公路，必須經系爭涵洞繞遠路始得通行（
    本院卷二第235頁），欠缺便捷通行至濱海公路之方式。又
    系爭涵洞係為顧及人車安全所增設之人行道箱涵乙道，有交
    通部公路總局第四區養護工程處108年12月13日四工工字第1
    080085738號函附系爭涵洞興建時往來公文在卷可考（本院
    卷二第427至439頁）。可見系爭涵洞係為供行人自濱海公路
    下方穿越之用，並非供系爭土地東側土地通行至濱海公路，
    系爭土地東側欠缺便利通往濱海公路之途徑。縱令由被上訴
    人取得附圖二編號D所示部分，亦僅能按系爭涵洞通行，並
    未改變周圍土地通行至主要幹道不便之現況。康正雄及康讃
    成再辯以附圖二所示方式，為1/2之共有人所支持，應尊重
    多數共有人意願云云。惟上述㈡分割方式較能增進分割後土
    地與毗鄰土地之總體利用效益，如前所述，縱系爭土地多數
    共有人支持附圖二所示分割方案，仍不可採。再者，康正雄
    抗辯伊之分割方案為系爭土地多數共有人同意，且附圖二編
    號B部分由康薛秀娥等六人、康讃成、謝秀鳳等三人、康梅
    及伊共同取得，得合併使用系爭土地及374-2地號土地云云
    。惟如前揭㈡所載分割方式，非僅斟酌鄰地所有狀況為分配
    ，尚顧及通行濱海公路之便捷性，減少訟爭發生可能，較附
    圖二所示方案為佳。康正雄再抗辯共有物分割僅須考量如何
    達到使共有人獲得最大利益之分割方案，不應考量周圍使用
    便利狀況云云。惟基於權利社會化之基本內涵，法院審酌如
    何分割時，本應綜合考量周圍環境狀況而為合宜之決定，況
    系爭土地使用分區本為道路用地，按其使用本質定其方割方
    式，並促進周圍土地利用，並無不當。康正雄又辯以如前開
    ㈡之分割方式，造成康薛秀娥等六人、康讃成、謝秀鳳等三
    人、康梅及伊受分配部分均割裂兩部分，面積零碎，無法一
    併有效利用云云。然系爭土地為道路用地，現況為雜草及樹
    叢，為狹長狀，縱以附圖二之分割方式，康正雄也未陳明各
    該土地有何具體而有效率的使用方法。反觀前述㈡分割方式
    ，得沿續前案就374地號土地之分割規劃，整合周圍所有及
    使用現況，更為便捷通行至濱海公路，切合於系爭土地使用
    分區為道路之本旨。康正雄再辯稱如附圖一及二所示護欄缺
    口通行處，縱曾鋪設斜坡，並非既成道路云云。查前開護欄
    缺口通行處曾經他人鋪設水泥道路，經康正雄訴請拆除等情
    ，為本院調閱宜蘭地院99年度宜簡字第195號及104年度宜簡
    字第37號卷宗查閱明確。又經本院勘驗現場時，該處有一護
    欄缺口，並因高低差設有木棧板（本院卷三第125、131頁）
    。可見該處因可否設置通行設施屢生爭執，採前開㈡分割方
    式，可有效解決紛爭。此外，康讃成抗辯附圖二方式與系爭
    土地現有通行狀況相符，且發揮當時建造系爭涵洞供附近居
    民往來被上訴人寺廟原意云云。惟系爭涵洞僅能供穿越濱海
    公路下方之用，無從便捷通行至濱海公路，依現況使用，不
    能增益周圍土地使用發展。因此，康正雄及康讃成抗辯分割
    方法應採如附圖二所示云云，即無可取。
八、綜上所述，系爭地分割方式如下：⒈附圖一所示編號A及G部
    分分配予上訴人游祥德；⒉附圖一編號B1、B2、B3、B4及B5
    部分合併為一筆土地，分配予如附表一共有人欄所示之人取
    得，並按如附表一應有部分比例欄所示之比例維持共有；⒊
    附圖一編號C部分分配予被上訴人；⒋附圖一編號D部分分配
    予吳吟秀；⒌附圖一編號E部分分配予謝秀鳳、康芊儀及康健
    楠以應有部分各三分之一維持分別共有；⒍附圖一編號F部分
    分配予康梅；⒎附圖一編號H部分分配予康讃成；⒏附圖一編
    號I部分由康薛秀娥、康登發、康淑君、康登和、康登周及
    康淑玲維持公同共有；⒐附圖一編號J部分分配予康正雄。原
    審命系爭土地按原判決附圖一所示分割，尚有未洽。上訴意
    旨指摘原判決不當，求予廢棄改判，為有理由，應由本院廢
    棄改判如主文第2項所示。
九、本件事證已臻明確，兩造其餘之攻擊或防禦方法及所用之證
    據，經本院斟酌後，認為均不足以影響本判決之結果，爰不
    逐一論列，附此敘明。
十、據上論結，本件上訴為有理由，依民事訴訟法第450條、第8
    0條之1、第463條、第385條第1項前段，判決如主文。
中　　華　　民　　國　　109 　年　　6 　　月　　10　　日
                  民事第十四庭   
                      審判長法  官  蔡和憲
                            法  官  邱靜琪
                            法  官  藍家偉
正本係照原本作成。
不得上訴。
中　　華　　民　　國　　109 　年　　6 　　月　　11　　日
  　　　　　　　　　　　　　書記官  戴伯勳